臺灣板橋地方法院民事判決　　　　　　　96年度訴字第1098號
原　　　告　花蓮區中小企業銀行股份有限公司
法定代理人　甲○○
訴訟代理人　乙○○
　　　　　　丙○○
被　　　告　戊○○
　　　　　　丁○○
上列當事人間請求塗銷所有權移轉登記事件，經本院於民國96年
8月1日言 詞辯論終結，判決如下：
    主  文
被告戊○○、丁○○就如附表一所示坐落嘉義巿竹圍子段377-2
地號之土地所為贈與之債權行為及所有權移轉之物權行為應予撤
銷。
被告丁○○應將上項不動產以贈與為原因於民國九十四年十一月
十七日向嘉義巿地政事務所辦理，於民國九十四年十一月十七日
所為所有權移轉之登記予以塗銷。
訴訟費用由被告連帶負擔。
    事實及理由
一、本件被告均未於言詞辯論期日到場，核無民事訴訟法第386
    條各款所列情形，爰依原告之聲請，由其一造辯論而為判決
    。
二、原告主張：
(一)被告戊○○於民國92年10月29日向原告借款新臺幣（下同）
    100 萬元整，期間自92年10月29日至97年10月29日止，利息
    按年利率3%計算，並約定依年金法按月攤還本息；遲延還款
    時，按借款餘額，自遲延日起，逾期6 個月以內按約定利率
    10% ，逾期超過6 個月部分，按約定利率20% 計付違約金，
    並訂立借款契約乙紙。詎被告戊○○僅繳至95年4 月29日止
    ，即未再繳付，屢經催討，迄未獲償；依原告與被告戊○○
    所簽訂借款契約授信約定書第5 條約定，該借款即喪失期限
    利益，應視為全部到期，被告自應立即清償餘欠本金及應計
    之利息與違約金。故原告自得依民法消費借貸之法律關係向
    被告等追償。原告乃以執有被告戊○○與訴外人張素琴、黃
    定修、黃俊智簽發之本票，於到期後經提示僅支付其中部分
    外尚有票款及遲延利息未獲付款，聲請臺灣臺北地方法院95
    年度票字第90273 號裁定被告戊○○與訴外人張素琴、黃定
    修、黃俊智於92年10月29日共同簽發之本票內載憑票交付原
    告之100 萬元，其中518712元及自95年4 月29日起至清償日
    止，按年利率3%計算之利息，得為強制執行。惟原告進行訴
    追程序時，發現被告戊○○為避免伊之所有如附表一所示之
    不動產（以下簡稱「系爭不動產」）遭原告聲請強制執行，
    竟於94年11月17日以贈與為登記原因，將之移轉與其子即被
    告丁○○。
(二)按贈與行為即屬無償行為；而債務人所為之無償行為，有害
    及債權者，債權人自得聲請法院撤銷之，並得命受益人或轉
    得人回復原狀，民法第244 條第1 項及第4 項定有明文。而
    上開之撤銷權，其客體乃包括債務人所為之債權行為及物權
    行為，是債權人行使此項撤銷權時，併得同時撤銷債務人所
    為之債權行為及物權行為（最高法院42年臺上字第323 號判
    例參照）。故被告之贈與行為應予撤銷，並將嘉義市地政事
    務所以94年嘉地字第188530號收件移轉登記予以塗銷。為此
    ，聲明判決如主文第1 、2 項所示。
三、被告未於言詞辯論期日到場，亦未提出準備書狀作何聲明或
    陳述。
四、法院之判斷：
(一)原告主張被告戊○○於92年10月29日向原告借款100 萬元整
    ，期間自92年10月29日至97年10月29日止，利息按年利率3%
    計算，並約定依年金法按月攤還本息；遲延還款時，按借款
    餘額，自遲延日起，逾期6 個月以內按約定利率10% ，逾期
    超過6 個月部分，按約定利率20% 計付違約金，並訂立借款
    契約乙紙。詎被告戊○○僅繳至95年4 月29日止，即未再繳
    付，屢經催討，迄未獲償；依原告與被告戊○○所簽訂借款
    契約授信約定書第5 條約定，該借款即喪失期限利益，應視
    為全部到期，被告自應立即清償餘欠本金及應計之利息與違
    約金。故原告自得依民法消費借貸之法律關係向被告等追償
    。原告乃以執有被告戊○○與訴外人張素琴、黃定修、黃俊
    智簽發之本票，於到期後經提示僅支付其中部分外尚有票款
    及遲延利息未獲付款，聲請臺灣臺北地方法院95年度票字第
    90273 號裁定被告戊○○與訴外人張素琴、黃定修、黃俊智
    於92年10月29日共同簽發之本票內載憑票交付原告之100 萬
    元，其中518,712 元及自95年4 月29日起至清償日止，按年
    利率3%計算之利息，得為強制執行之事實，業據提出臺灣嘉
    義地方法院95年度裁全字第2140號裁定影本1 件、借款契約
    暨授信約定書影本1 件、授信明細電腦查詢單1 紙、臺灣臺
    北地方法院95年度票字第90273 號民事裁定暨確定證明書影
    本1 件為證（本院卷第7-11、94、95頁），被告經合法通知
    而未到庭，亦未提出書狀作何聲明或陳述，自堪信原告之主
    張為真正。
(二)按債務人所為之無償行為，有害及債權者，債權人得聲請法
    院撤銷之，民法第244 條第1 項定有明文。再按民法第244
    條第1 項、第2 項所定之撤銷訴權，非先經債權人訴請撤銷
    債務人與第三人之有償或無償行為，尚不得逕行塗銷其所有
    權登記；該撤銷訴權兼有形成權及請求權之性質，故如已訴
    請撤銷債務人與相對人間所為抵押權設定行為，亦得同時聲
    請塗銷該抵押權設定登記；而債權人之債權，因債務人之行
    為，致有履行不能或困難之情形者，即應認為有損害債權人
    之權利；又依民法第244 條規定請求法院撤銷者，不特及於
    債權行為，即物權行為亦無例外，最高法院著有56年度台上
    字第347 號、45年度台上字第1516號、48年度台上字第1750
    號等判例、75年度台抗字第71號裁定可資參照。經查：
 1、原告主張其進行訴追程序時，發現被告戊○○為避免伊之所
    有如附表一所示之系爭不動產遭原告聲請強制執行，業於94
    年11月17日以贈與為登記原因，將之移轉與其子即被告丁○
    ○之事實，業據提出土地登記第二類謄本1 件為證（本院卷
    第11頁），復經本院依職權調閱系爭不動產申請登記文件核
    實無誤，有嘉義巿地政地政事務所96年6 月5 日嘉地一字第
    0960005058號函暨檢附登記申請資料影本附卷可資參佐（本
    院卷第20-31 頁），被告經合法通知而未到庭，亦未提出書
    狀作何聲明或陳述，堪信為真正。而依據民法第406 條規定
    ：「贈與，因當事人一方以自己之財產，為無償給與於他方
    之意思表示，經他方允受而生效力」，贈與契約係為無償，
    其理至明。
 2、按民法第244 條第3 項之修正意旨略以：「債務人之全部財
    產為總債權人之共同擔保，債權人應於債權之共同擔保減少
    致害及全體債權人之利益時，方得行使撤銷權。易言之，撤
    銷權之規定，係以保障全體債權人之利益為目的，非為確保
    特定債權而設。」等語。由此可知，不問債務人之行為是否
    以給付特定物為標的，只須債務人之行為已致其全部財產減
    少，而影響債權人債權共同擔保之利益時，即得行使撤銷權
    。查被告戊○○有如附表二所示不動產，權利範圍為應有部
    分，以公告現值計算其價值為909,825 元，有稅務電子閘門
    財產所得調件明細表10紙、財政部臺灣省北區國稅局財產歸
    屬資料清單2 紙、土地登記第二類謄本18紙、執行報告書影
    本3 紙附卷可稽（本院卷第39-48 、71-93 頁），惟參諸卷
    附財團法人金融聯合徵信中心資料（本院卷第58-63） ，可
    知被告戊○○欠負金融機構共計543 萬元之債務，準此，被
    告間之無償贈與行為，實已致被告戊○○之全部財產減少，
    致影響全體債權人即原告債權共同擔保之利益。被告間就系
    爭不動產所為贈與及移轉所有權之行為，顯已造成對原告之
    債務履行不能或履行困難而損及上訴人之債權。原告主張被
    被告間之贈與害及其債權，堪信為真正。
(三)原告聲請法院裁定准予假處分，嗣經臺灣嘉義地方法院民事
    庭於95年6 月29日裁定原告為被告丁○○提供擔保後，被告
    丁○○對於系爭不動產不得為讓與、設定抵押、出租及其他
    一切處分行為等情，有臺灣嘉義地方法院95年度裁全字第21
    40號裁定影本1 件在卷足考（本院卷第7） 。原告嗣於96年
    5 月25日提起本件訴訟，有民事起訴狀上之本院收狀戳所載
    時間可資參照（本院卷第3 頁），是以原告於95年6 月29日
    之時起，迄於96年5 月25日於提起本件訴訟時，尚未逾一年
    之除斥期間，其據以行使撤銷權即無不合。從而，原告自得
    依民法第244 條第1 項之規定，請求本院撤銷被告間就如附
    表一所示土地及建物所為贈與之債權行為及所有權移轉之物
    權行為，並請求被告丁○○塗銷系爭土地之所有權移轉登記
    。是以，原告之訴，於法有據，應予准許。從而，判決如主
    文第1 項、第2 項所示。
五、訴訟費用負擔之依據：民事訴訟法第85條第2 項。
中　　華　　民　　國　　96　　年　　8 　　月　　22　　日
                  民事第二庭    法　官　徐福
以上正本係照原本作成
如對本判決上訴，須於判決送達後20日內向本院提出上訴狀
中　　華　　民　　國　　96　　年　　8 　　月　　22　　日
                    　　　　　　書記官　蕭佩宜
附表一：
┌─┬───────────────────┬─┬────┬────┬──┐
│編│         土    地    坐    落         │地│  面積  │        │    │
│  ├───┬────┬───┬──┬───┤  ├────┤權利範圍│備註│
│號│縣  市│鄉鎮市區○  段  ○○段│地  號│目│平方公尺│        │    │
├─┼───┼────┼───┼──┼───┼─┼────┼────┼──┤
│  │      │        │      │    │      │  │        │        │    │
│ 1│嘉義市│嘉 義 市│竹圍子│    │ 377-2│道│   119  │   2/15 │    │
│  │      │        │      │    │      │  │        │        │    │
└─┴───┴────┴───┴──┴───┴─┴────┴────┴──┘
